【裁判字號】    92,交聲,65
【裁判日期】    920912
【裁判案由】    違反道路交通管理處罰條例聲明異議
【裁判全文】
臺灣新竹地方法院交通裁定                          九十二年度交聲字第六五號
    移
    原處分機關
    異  議  人  甲○○
    即受處分人
右列異議人因違反道路交通管理處罰條例案件，對於交通部公路總局新竹區監理所九
十二年三月二十六日竹監自字第裁五０—Ｅ00000000號違反道路交通管理事
件裁決書，聲明異議，本院裁定如左：
    主  文
異議駁回。
    理  由
一、
  (一)按道路交通安全規則所用汽車一詞，指在道路上不依軌道或電力架線而以原動機
    行駛之車輛，原則上包括機器腳踏車，如該規則同一條文或相關條文就機器腳踏
    車另有規定者，始指除機器腳踏車以外之四輪以上之車輛。又慢車種類及名稱如
    左：一人力行駛車輛：指腳踏車（含經型式審驗合格以人力為主動力為輔之電動
    輔助自行車，簡稱電動輔助自行車）、三輪貨車、手拉貨車、板車等。二獸力行
    駛車輛：指牛車、馬車等。道路交通安全規則第二條第一項第一款、第二項、第
    六條有明文釋義。
  (二)而汽車行駛至交岔路口，轉彎車應讓直行車先行，道路交通安全規則第一百零二
    條第一項第六款前段明文有據。次按汽車駕駛人轉彎時，轉彎車不讓直行車先行
    者，處二百元以上六百元以下罰鍰；汽車駕駛人，駕駛汽車違反道路交通安全規
    則，因而肇事致人受傷者，吊扣其駕駛執照三個月至六個月；汽車駕駛人有道路
    交通管理處罰條例第四十八條之情形者，除依原條款處罰鍰外，並予記違規點數
    一點。道路交通管理處罰條例第四十八條第六款前段、第六十一條第三項、第六
    十三條第一項第一款亦定有明文。
二、本件聲明異議略以：異議人雖有於民國九十二年一月二十八日上午八時十分，駕
    駛Ｔ九－行九六六六號自小客車行經新竹縣竹北市○○○路與自強南路交岔路口
    ，於右轉時與直行之ＨＳＲ－二五０號重型機車發生車禍，且機車之駕駛人確有
    受傷，但異議人並未違反交通規則，有以下理由：(一)機車在二線道固應靠右行駛
    ，然本件案發地點係雙向四線道，機車應在外側車道中心行駛而非靠右行駛，故
    異議人之自小客車右轉而行駛外側車道時，機車應在汽車前方或後方，汽車右側
    並非機車路權之處；(二)異議人於車禍發生後雖曾向警員告以當時時速係六十公里
    ，然該時速乃是異議人轉彎前，直線前進時所視之最高時速，以異議人所駕駛之
    車種，時速六十公里過彎恐非易事，其在轉彎前必先踩煞車，並無轉彎時超速；
    (三)又以輪胎著地之面積受力程度來看，汽車遠高於機車，理應更易於道路上產生
    煞車痕，異議人與對方同時緊急煞車，異議人之車輛並未留下煞車痕，對方卻留
    下煞車痕，若異議人時速六十公里無煞車痕，對方卻有煞車痕，對方之時速應如
    何推算？(四)異議人於警詢時雖供稱於右後照鏡沒看到對方，然本件之所以發生擦
    撞，係因異議人打完右轉燈，確認右後方無車後還需確認左前方是否有車輛要左
    轉，當確認完畢後，於右轉時發現該機車才致發生事故，但已馬上緊急煞車，該
    機車有可能原先不在異議人車輛右後方而在正後方，因異議人煞車右轉，其不耐
    減速而從右方行經交岔路口不減速反而超車；(五)該機車騎士無照駕駛，警方於事
    發當時對於機車騎士無證件處理方式是否過於草率而偏頗對方，欲以交通罰單將
    肇事責任完全判定於異議人身上？(六)本件對方若無超速，是否會有損傷？(七)該機
    車騎士無照駕駛，對道路安全駕駛之規則是否瞭解，有無虞道路上危險駕駛更待
    商榷；(八)案發路段原本即設計不良，外側車道過寬，理應再於右側再畫車道結束
    線。原先之設計易發生自小客車於同一車道併駛，或自小客車與重型機車於同一
    車道併駛，同時多有違規駕駛人於紅燈時右轉，並對守法之駕駛人按鳴喇叭，致
    道路駕駛易生混亂，政府對於車道標線未做改善，也未見警方取締紅燈右轉，卻
    於發生事故時吊扣異議人駕照三個月，執法是否過苛？是否鼓勵如異議人奉公守
    法、配合警方之人應該無照駕駛，反正有照出事會被吊照，對方無照僅多罰一點
    錢？法律旨在懲惡揚善，如此處理方式如同劣幣驅逐良幣，而異議人身負一家人
    運輸之責，平日除需接送幼子外，尚須駕車經由快速道路至竹東上班，吊扣駕照
    無法開車之不便並不亞於營業用自小客車駕駛人被吊照之處罰，爰聲明異議請求
    撤銷原裁決或改以罰鍰代替吊扣駕照三個月之處罰等語。
三、經查：本件異議人係駕駛於外側車道偏左而於外側車道右轉、尚未完成轉彎時與
    同一車道直行之重型機車發生車禍一節，為異議人所不否認，並有道路交通事故
    現場圖、道路交通事故調查報告表、現場照片各一份附卷為憑，堪信為真實，異
    議人雖以前揭理由辯稱其就本件車禍並無過失，然汽車行駛至交岔路口，轉彎車
    應讓直行車先行，道路交通安全規則第一百零二條第一項第六款前段定有明文，
    異議人自有遵守之義務，而其所持理由均不足為據，析述如下：
  (一)異議人所指機車在二線道需靠右行駛，本件雙向四線道應行駛外側車道中心，故
    異議人右轉時，機車應在汽車前方或後方，右側並非機車路權之處云云。然機器
    腳踏車在未劃分快慢車道之道路，得在最外側二車道行駛，在已劃分快慢車道之
    道路，雙向道路得在最外側快車道及慢車道行駛，道路交通安全規則第九十九條
    第一項第一、二款定有明文，並無異議人所指在二線道需靠右行駛之規定，異議
    人顯然係將道路交通安全規則第一百二十四條第二項慢車應靠右行駛之規定誤認
    為對機車有所適用。是本件機車既行駛於外側車道，即符合規定，並無異議人所
    指機車依法需行駛於異議人車前或車後而不得行駛於汽車右後方之情形。
  (二)而本件異議人雖於警員詢問時供稱時速為六十至七十公里，然其嗣後於本院否認
    轉彎時有超速而改稱轉彎時有煞車不記得時速多少，且員警就此疑似超速部分因
    只有當事人陳述別無其他證據遂未開單舉發等情，經證人即處理本件之警員丙○
    ○到庭證述屬實，加以本件原處分機關並未以異議人超速為由而裁罰異議人，是
    異議人於轉彎時有無超速與原處分所認之違規事由無關，亦不影響本件之判斷。
  (三)異議人雖辯稱係因打完右轉燈確認右後方無車後還需確認左前方是否有車輛要左
    轉，當確認完畢後，於右轉時才發現該機車而發生事故云云。然本件案發地點之
    號誌時相為左轉保護三時相，異議人所直行之光明六路係設有分隔島區○○○○
    道之多車道路段，欲右轉進入之自強南路為雙向六線道等情，為道路交通事故現
    場圖、道路交通事故調查報告表所載明，異議人復自承經過該路口時是綠燈故直
    接轉彎等語，是異議人直行方向綠燈時，對向車輛根本不可能同為綠燈而可左轉
    ，異議人所指係為了觀看有無車輛要左轉顯然並無必要亦與事實不符，而異議人
    復自承是觀看右後照鏡以判斷右後方有無來車，並未轉頭過去看等語，然車輛之
    右後照鏡有視線上之死角，為一般駕駛人所得知悉，並為異議人提出之現場示意
    圖所繪明，異議人僅憑觀看右後照鏡無車即貿然右轉，且係在轉彎未完成時發生
    本件車禍，顯然本件係其右轉時未讓直行之機車先行，豈能謂其毫無過失？而本
    件經送鑑定，亦認異議人駕駛自小客車右轉時未讓右側直行車先行為肇事主因，
    機車駕駛人乙○○無照駕駛重機車超速且未注意車前狀況為肇事次因，有臺灣省
    桃苗區車輛行車事故鑑定委員會九十二年三月三十一日竹鑑字第九二０二八二號
    函、臺灣省車輛行車事故覆議鑑定委員會九十二年六月三十日府覆議字第九二一
    ０五四二號函附卷為憑。
  (四)又ＨＳＲ－二五０號重型機車之駕駛人乙○○係無駕駛執照，處理警員已就此舉
    發無照駕駛，經證人丙○○到庭結證屬實，異議人以此質疑證人丙○○處理偏頗
    與事實並不相符，而機車駕駛人乙○○雖超速及無照駕駛，業如前述，然本件既
    係異議人轉彎時未讓直行車先行，縱直行之機車亦與有過失，亦無解於異議人就
    本件車禍違規之認定。
  (五)綜上，本件係異議人轉彎時未讓直行車先行，異議人亦不否認機車駕駛人乙○○
    確有手掌、膝蓋擦傷、流血之受輕傷情形。而異議人於九十二年二月十二日到案
    提出申訴，經原處分機關認申訴無理由，乃依前揭道路交通管理處罰條例第四十
    八條第六款前段、第六十一條第三項、第六十三條第一項第一款、違反道路交通
    管理事件統一裁罰基準表裁處異議人罰鍰新臺幣九百元，吊扣駕照三個月，記違
    規點數一點，核無違誤，本件異議人之異議為無理由，本件異議人所受吊扣駕照
    之處分對其固影響重大，然異議人之違規行為依法應吊扣駕照，並無規定得以罰
    鍰代替吊扣駕照，是原處分既無違誤，異議人所請以罰鍰代替吊扣駕照亦非法所
    允許，自應將其異議駁回。
四、據上論斷，應依道路交通案件處理辦法第十九條，裁定如主文。
中      華      民      國    九十二    年      九      月     十二     日
                              臺灣新竹地方法院交通法庭
                                      法    官  黃美盈
如不服本裁定，應於裁定送達後五日內向本院提出抗告狀。
右正本證明與原本無異。
                                      書 記 官  吳尚文
中      華      民      國    九十二    年      九      月     十五     日


司法院資訊處製作；財團法人民間司法改革基金會備份。
